【裁判字號】    94,訴,2231
【裁判日期】    950620
【裁判案由】    發明專利申請
【裁判全文】
臺北高等行政法院判決
                                     94年度訴字第02231號
                              .
原      告  日商‧富士照相軟片股份有限公司
代  表  人  甲○○○
訴訟代理人  乙○○
被      告  經濟部智慧財產局
代  表  人  蔡練生（局長）
訴訟代理人  丙○○
上列當事人間因發明專利申請事件，原告不服經濟部中華民國94
年05月18日經訴字第09406127650號訴願決定，提起行政訴訟，
。本院判決如下：
    主  文
原告之訴駁回。
訴訟費用由原告負擔。
    事  實
一、事實概要：原告於民國（除西元外，以下同）90年10月19日
    以「阻滯及厚度被控制之乙酸纖維素薄膜」，向被告申請發
    明專利，經被告編為第00000000號予以審查，不予專利。原
    告不服，申請再審查，並於91年12月12日修正專利名稱為「
    遲滯及厚度被控制之乙酸纖維素薄膜」，案經被告以93年05
    月31日（93）智專三(一)02016 字第09320508290 號專利再審
    查核駁審定書為「本案應不予專利」之處分。原告不服，提
    起訴願，經訴願決定駁回，原告猶不服，遂向本院提起行政
    訴訟。
二、兩造聲明：
  (一)原告聲明：
  1.原處分及訴願決定均撤銷。
  2.被告應作成第00000000號准予發明專利之處分。
  3.訴訟費用由被告負擔。
  (二)被告聲明：
  1.駁回原告之訴。
  2.訴訟費用由原告負擔。
三、兩造之主張：
甲、原告主張：
  (一)系爭案之技術特徵較引證案具進步性：
  1.訴願決定認系爭案中的雙軸拉伸方法不具有進步性，惟系爭
    案之技術特徵在於雙軸拉伸方法；與其厚度、Re和Rth的窄
    範圍之組合:系爭案（申請專利範圍各獨立項第1、9和10項
    ）中將薄膜厚度界定在20～60mm的範圍內，將Re遲滯值界定
    在0～20nm的範圍內，將Rth遲滯值界定在30～70nm的範圍內
    。故系爭案係為西元2000年10月13日公開之日本特開0000-0
    00000號專利案（下稱引證案）所揭示者的一個選擇性發明
    。
  2.由引證案所揭示的寬範圍，熟習該項技術者不能預料系爭案
    的效果:
    (1)引證案揭示寬範圍的薄膜厚度在20～500μm的範圍內，其
      主張之Re值為0～100nm、Rth值為20～400nm，惟引證案所
      揭示的寬範圍並未教示系爭案的窄範圍。對熟習該項技術
      者而言，係難以由引證案所揭示的寬範圍中選出系爭案的
      窄範圍。
    (2)僅由上述窄的厚度、Re和Rth範圍才能獲得系爭案的具有
      防止漏光、改良顯示影像（高顯示品質）之效果，引證案
      所揭示的寬範圍並無法達成。系爭案之發明人已進行比較
      性實驗來證明上述不可預期的效果，如系爭案說明書的實
      施例2係為相同於上述實驗成果證明書的實驗1；上述實驗
      成果證明書的實驗3係相當於引證案之實施例1。僅系爭案
      說明書的實施例2滿足系爭案所界定之範圍（厚度：20～6
      0mm，Re：0～20nm，Rth：30～70nm），若厚度、及Rth中
      有一個超出該界定之範圍，則如上述證明者，所顯示的影
      像會變差。
  3.綜上，系爭案發明的效果不能由引證案之揭示所能預期者，
    因此系爭案確具進步性，符合專利要件。
  (二)被告未斟酌原告突出之技術特徵及功效，而認系爭案不具進
    步性，其認事用法，顯有違誤:
  1.按「選擇發明，指從先前技術的較大範圍中，有目的的選擇
    先前技術未明確揭露之較小範圍或個體作為其技術特徵之發
    明。此類選擇發明常見於化學及材料技術領域。由於選擇發
    明係從較大範圍之先前技術中選擇較小範圍或個體作為發明
    之技術特徵，其全部或部分技術特徵必然已為先前技術所涵
    蓋。若選擇發明所選擇之技術特徵並未明確揭露於先前技術
    中，而該發明所屬技術領域中具有通常知識者參酌申請時的
    通常知識，尚無法由先前技術推導出該被選擇之技術特徵，
    而產生較先前技術更為顯著或無法預期的功效時，應認定該
    發明非能輕易完成，具進步性。」「若選擇發明與先前技術
    產生同一性質之功效，且所限定之數值具備「臨界性（crit
    ical character）」的意義，即具有更為顯著的同一性質之
    功效，應認定該發明非能輕易完成；但若該數值不具「臨界
    性」的意義，應認定該發明能輕易完成。「臨界性」應以該
    領域於申請時之技術層次作適當的解釋。若選擇發明與先前
    技術產生不同性質之功效，且無法預期時，該發明無須具備
    「臨界性」即可認定該發明非能輕易完成。」分別為被告「
    專利審查基準」第2-3-27及2-3-28頁中關於選擇發明之記載
    。故判斷技術內容是否為熟習該項技術者所能輕易完成，而
    具備前揭專利法第20條第2項發明進步性之要件時，應依上
    述審查基準為之，不能以「後見之明」之見解，而對於該發
    明進步性作成眨低之評價。次按「(1)進步性之審查應以申請
    專利之發明的整體為對象，不得僅針對發明說明或申請專利
    範圍中所記載之技術特徵部分或某一技術特徵。(2)無論係偶
    然發現之發明或經苦心研究、試驗而完成之發明，均不影響
    其進步性之認定。...(4)進步性之審查不得以發明說明中循
    序漸進、由淺入深的內容所產生的『後見之明』作成能輕易
    完成的判斷，逕予認定發明不具進步性；而應將申請專利之
    發明的整體與相關先前技術進行比對，以該發明所屬技術領
    域中具有通常知識者參酌申請時的通常知識之觀點，作成客
    觀的判斷。(5)審查進步性時，應確實依據所檢索之文件中所
    載的先前技術，認定發明是否能輕易完成。...。」為前揭
    被告「專利審查基準」第2-3-28及2-3-29頁關於審查注意事
    項之記載。又「行政機關就該管行政程序，應於當事人有利
    及不利之情形，一律注意。」為行政程序法第9條之規定。
  2.今有關系爭案與引證案之技術內容說明與二者差異之分析，
    原告已於專利審查及訴願階段詳細陳明；又由原告訴願階段
    之實驗成果之數據，可證系爭案不僅可以解決習用技術之光
    漏等問題，且較引證案有優異的功效。惟被告與訴願決定機
    關均認系爭案所使用之「材料」、「使分子順向方法（二軸
    拉伸）（註：引證案未記載）」、「膜厚」及「光學遲滯值
    Re、Rth」等皆已見於引證案，故不具進步性；其對於系爭
    發明技術「(1)特定之乙酸纖維素薄膜的Re、Rth及厚度；及
    (2)特定之二軸拉伸方法之組合」之重點部分及所達成的不可
    預期之效果，並無提供相關反證。故原處分及訴願決定中未
    斟酌原告前述技術特徵及功效、亦未具體舉證說明，僅以其
    主觀認定系爭案不具進步性，實有違前揭審查注意事項及行
    政程序法第9條之規定。
  (三)綜上所陳，懇請鈞院鑒核，惠賜判決如訴之聲明，以維權益
    ，俾符法制。
乙、被告主張：
  (一)原告訴稱，系爭發明專利之特徵為「雙軸拉伸法、厚度、Re
    、Rth之組合」之選擇性發明；惟本案所使用之膜材料、用
    途、膜厚、及光學物性值範圍，均已見於西元2000年10月13
    日公開之日本特開0000-000000 號專利案第4 欄至第6 欄；
    製造「光學異方性膜」可使用單軸、或雙軸拉伸法、流延法
    等，乃顯示器領域之基本光學理論及技術。
  (二)說明書中有關漏光、及可視角之「有、無漏光」及「良、不
    良視角」功效，所述欠具體，難謂具有突出進步性。
  (三)本案所使用之「材料」與引証案相同；且本案所主張之Re值
    為0-20nm、引証案之Re值為0-100nm；本案所主張之Rth值為
    30-70nm、引証案之Rth值為20-400nm；且所主張之光學異方
    性範圍與引証案相類似，而且並無具體突出之光學效果，不
    符專利法規定。
  (四)綜上所述，被告原處分並無違法，敬請駁回原告之訴。
    理  由
一、按凡利用自然法則之技術思想之高度創作，而可供產業上利
    用者，得依法申請取得發明專利，固為本件核駁處分時專利
    法第19條暨第20條第1項所明定。惟其發明如「係運用申請
    前既有之技術或知識，而為熟習該項技術者所能輕易完成時
    」，仍不得依法申請取得發明專利，復為同法第20條第2項
    所明定。是以，凡利用自然法則之技術思想之高度創作，而
    可供產業上利用者，固得依規定申請取得發明專利。惟其發
    明如係運用申請前既有之技術或知識，而為熟習該項技術者
    所能輕易完成時，仍不得依法申請取得發明專利。
二、本件係原告前於90年10月19日以「阻滯及厚度被控制之乙酸
    纖維素薄膜」，向被告申請發明專利，經被告編為第000000
    00號予以審查，不予專利。原告不服，申請再審查，並於91
    年12月12日修正專利名稱為「遲滯及厚度被控制之乙酸纖維
    素薄膜」，案經被告以93年05月31日（93）智專三(一)02016
    字第09320508290 號專利再審查核駁審定書為「本案應不予
    專利」之處分，有系爭案專利申請書、各審定書等件在卷可
    稽，並為兩造所不爭，堪認為實。原告不服，提起本件行政
    訴訟，主張如事實欄所載。
三、本院判斷如下：
  (一)按「本法中華民國92年01月03日修正施行前，尚未審定之專
    利申請案，適用修正施行後之規定。」為專利法第135 條規
    定，本法係於92年1 月3 日修正通過，93年07月01日施行。
    又按「申請人於發明專利申請日起15個月後，僅得於下列各
    款之期日或期間內補充、修正說明書或圖式：一、申請實體
    審查之同時。二、申請人以外之人申請實體審查者，於申請
    案進行實體審查通知送達後03個月內。三、專利專責機關於
    審定前通知申復之期間內。四、申請再審查之同時，或得補
    提再審查理由書之期間內。」為同法第49條第3 項所明定。
    查本件之申請日為90年10月19日，被告所為本件核駁審定日
    為93年5 月31日，有原告發明專利申請書、被告再審查核駁
    審定書各一份在卷足憑，而原告於申覆階段之93年2 月16日
    又提出申請專利範圍修正說明書，已在其申請日15個月後，
    依上開法條規定，本件仍以原告91年12月12日發明專利申請
    書之內容而為審查。
  (二)本件第00000000號「遲滯及厚度被控制之乙酸纖維素薄膜」
    發明專利申請案，依申請卷附91年12月12日申請專利範圍修
    正本所示，其係由乙醯化度為59.0～61.5% 之乙酸纖維素所
    成，相對100 質量份乙酸纖維素而言，含有0.01～20質量份
    ，至少具有二個芳香族環之芳香族化合物，且至少一個芳香
    族環為1,3,5 ─三○環，以在3 ～50% 範圍內的拉伸倍率被
    二軸拉伸，藉由下述式(2)所定義的Re遲滯值為0 ～20nm、Rt
    h 遲滯值為30～70nm，且厚度在20～60μm 之範圍內，（I
    ）Re= （nx-ny）×d（II）Rth={ （nx+ny）/2-nz} ×d（
    其中，nx係表示薄膜面內遲相軸方向的折射率；ny係表示薄
    膜面內進相軸方向之折射率；nz係表示薄膜厚度方向之折射
    率；d 係表示薄膜之厚度）。而引證案為西元2000年10月13
    日公開之日本特開0000-000000 號專利案，其申請專利特徵
    在於製造「光學異方性膜」可使用單軸、或雙軸拉伸法、流
    延法等，其所使用乙醯化度為55.0～62.5% 之材料、光學異
    方性保護膜之厚度在20～50 0 μm之範圍內，Re值為0 ～
    100nm ，Rth 值為20～400nm 。
  (三)查系爭發明專利係使用「二軸拉伸」，使分子行特定方向排
    列，而引證案之「延伸性複折射膜」係使分子具順向排列之
    光學膜，即系爭案之「二軸拉伸」與引證案之「延伸」均可
    使分子行特定方向排列；且「二軸拉伸」法為「異方性膜」
    製備中所習用，如引證案第二頁所述「延伸性」光學補償膜
    。又系爭案使用乙醯化度為59.0～61.5% 之乙酸纖維素材料
    ，引證案使用乙醯化度為55.0～62.5% 之材料；本案光學膜
    厚度在20 ～60 μm 之範圍內，引證案光學異方性保護膜之
    厚度在20～50 0μm 之範圍內；又系爭案主張之Re值為0～
    20nm，引證案主張之Re值為0 ～100nm ，系爭案主張之Rth
    值為30～70nm，而引證案主張之Rth 值為20～400nm。足認
    系爭案使用之材料及所製得光學膜之特性，不但均與引證案
    相同；而且系爭案主張之Re值為系爭案與引證案之光學異方
    性保護膜相類似。
  (四)綜上說明，系爭案之使分子行特定方向排列、所使用之材料
    、所製得光學膜之特性及使高分子膜具有光學異方性之目的
    等均與引證案相同；從而，原處分認本件係運用申請前既有
    之技術或知識，而為熟習該項技術者所能輕易完成者，不符
    專利法第20條第2 項之規定，應不予專利，依法自無不合。
四、至原告於訴願階段所提出有關系爭案實驗成果證明書以供本
    院參考乙節；經查該證明書仍原告公司內部人員所作實驗，
    尚乏公信力，且並未載以採證之過程、數據及實驗方式，是
    以本院自難採為有利於原告之證據，併此敘明。
五、綜上所述，被告依首揭規定，應不予專利之處分，並無不合
    。訴願決定遞予駁回，亦無違誤，均應予維持。本件原告起
    訴請求撤銷原處分及訴願決定，並請求被告應作成第000000
    00號發明專利之處分，為無理由，應予駁回。
據上論結，本件原告之訴為無理由，爰依行政訴訟法第98條第3
項前段，判決如主文。
中    華    民    國    95    年    6    月    20    日
                     第七庭審判長法  官  黃  本  仁
                                 法  官  李  玉  卿
                                 法  官  黃  秋  鴻
上為正本係照原本作成。
如不服本判決，應於送達後20日內，向本院提出上訴狀並表明上
訴理由，如於本判決宣示後送達前提起上訴者，應於判決送達後
20日內補提上訴理由書（須按他造人數附繕本）。
中    華    民    國    95    年    6    月    20    日
                                書記官  蘇  婉  婷


司法院資訊處製作；財團法人民間司法改革基金會備份。
